【裁判字號】    97,家訴,148
【裁判日期】    970902
【裁判案由】    確認婚姻無效
【裁判全文】
臺灣高雄地方法院民事判決             97年度家訴字第148號
原      告  甲○○
被      告  乙○○
上列當事人間確認婚姻無效事件，本院於民國97年8 月19日言詞
辯論終結，判決如下：
    主  文
確認原告與被告間婚姻關係無效。
訴訟費用由被告負擔。
    事實及理由
一、原告主張：原告甲○○與被告乙○○係朋友關係，被告明知
    原告並無與之結婚之真意，惟顧及其父母催逼早日成家之壓
    力，要求原告配合充當結婚儀式之人頭新娘，原告起初不願
    與被告為上開通謀虛偽意思表示而假結婚，惟因被告揚言若
    無法順利結婚即不惜自殺，兩造乃於民國97年3 月26日簽訂
    從事假結婚之協議書，並於97年4 月6 日完成結婚之宴客儀
    式。是兩造婚姻係兩造通謀為虛偽之意思表示，兩造之婚姻
    關係自屬無效，為此爰訴請確認兩造婚姻關係無效等語。並
    聲明：如主文所示。
二、被告則以：對於原告所提協議書之真正不爭執，惟上開協議
    書係原告逼迫伊簽的，原告說如伊不簽，就要逃婚，且原告
    告知僅係是需要一個保障，不會拿出來主張，伊沒看過協議
    書的內容就簽名等語，資為抗辯。並辯稱：（一）原告之訴
    駁回。（二）訴訟費用由原告負擔。
三、按確認法律關係之訴，非原告有即受確認判決之法律上利益
    ，不得提起之，民事訴訟法第247 條第1 項前段定有明文。
    所謂即受確認判決之法律上利益，係指因法律關係之存否不
    明確，原告主觀認為其法律上地位有不安之危險存在，而此
    項危險得以對於被告之確認判決除去者。查，本件原告以兩
    造通謀虛偽為結婚之意思表示為由，請求確認兩造婚姻無效
    ，惟兩造業已辦理結婚登記，顯見原告就系爭婚姻關係之存
    否即有主觀之不明確，足致原告之法律上地位有受侵害之危
    險，並得以確認兩造間婚姻關係無效之判決除去此種不安之
    狀態，揆諸前揭說明，原告有即受本件確認判決之法律上利
    益，自得提起本件確認婚姻無效之訴，合先敘明。
四、次按表意人與相對人通謀而為虛偽意思表示者，其意思表示
    無效，民法第87條第1 項定有明文。又婚姻係以雙方當事人
    婚姻意思之一致為其根本要件，而自親屬身分關係之本質而
    言，應尊重當事人內心之意思，故所謂婚姻意思係指在社會
    觀念上，當事人具有相互履行婚姻之義務，且為夫妻共同生
    活之實質意思（實質的意思說）。經查：
（一）原告主張兩造並無結婚之真意，於97年3 月26日簽訂從事
      假結婚之協議書，並於97年4 月6 日完成結婚之宴客儀式
      ，通謀虛偽為結婚之意思表示等情，業據原告提出兩造於
      97年3 月26日簽訂之協議書為證，而依上開協議書內容觀
      之，其上記載：「壹、因乙方（即原告）已於民國九十七
      年三月二日表明無意願與甲方（即被告）結婚，但因甲方
      顧慮於父母及宴客通知等個人因素，請求乙方如期舉行婚
      姻各項儀式，並允諾以下條文：……三、甲、乙雙方於婚
      姻儀式進行後分居，甲方不得要求乙方履行夫妻義務關係
      。……貳、甲方已確實明白，因個人因素請求乙方進行無
      意願之婚姻宴客儀式行為已違反婚姻之要件，乙方有隨時
      訴請婚姻無效之權力……。」等語，核與證人即原告之母
      呂雲萍到庭證稱：原告在97年3 月1 日晚上有告知伊不想
      與被告結婚，因兩造個性及理念不合，伊詢問原告為何在
      交往期間沒有發現，原告才告知兩造的交往情形，並說被
      告瞞著她在外積欠40萬元，且被告沒有錢時都是由原告支
      付，原告於97年3 月2 日，在伊家客廳跟被告說她不想結
      婚，伊向被告建議是否再考慮要不要結婚，但被告堅持要
      結婚，當時伊還有請伊姐姐到場幫忙協調，但沒有協調成
      立，伊還要求被告回去與父母親談這件事，但被告說不願
      意讓父母親知道，被告自97年3 月2 日後，幾乎天天至伊
      住處與伊及原告談結婚事宜，一直到97年3 月中旬，原告
      就有拿這份協議書給伊看，但伊有告知被告要看清楚協議
      書內容，但被告告訴伊沒關係，事後他會自己處理，所以
      在97年3 月26日才會簽這份協議書，當天被告是專程到伊
      家來簽這份協議書的，被告來之後，伊與配偶就先出門，
      讓兩造去談這件事情等語相符（見本院97年8 月19日言詞
      辯論筆錄），堪信原告主張為真實。
（二）被告固辯稱：上開協議書係原告逼迫伊簽的，且原告告知
      僅係是需要一個保障，不會拿出來主張云云，惟被告就上
      開事實未能舉證以實其說，自不足採。又被告辯稱：伊沒
      看過協議書的內容就簽名云云，惟兩造自97年3月2日起，
      即經常討論是否要結婚事宜，被告母親於同年月中旬尚要
      求被告要看清楚協議書內容，被告於同年月26日係專程至
      原告家中簽訂協議書等情，已如前述，復參以被告自承為
      大學畢業，現為瑞儀光電公司之採購人員，則被告就契約
      書面之簽訂，自較一般人為慎重等情，堪認被告對於上開
      協議書內容應知之甚詳，被告上開所辯，顯係事後推諉之
      詞，亦不足採。
（三）綜上，本件兩造間既係通謀虛偽為締結婚姻之意思表示，
      並不具有相互履行婚姻之義務及為夫妻共同生活之實質意
      思，兩造締結婚姻之行為即屬自始無效。從而，原告訴請
      確認兩造間婚姻無效，為有理由，應予准許。
五、據上論結，本件原告之訴為有理由，依第78條，判決如主文
    。
中    華    民    國     97    年    9     月    2    日
                        家事法庭法  官  邱泰錄
以上正本係照原本作成。
如對本判決上訴，須於判決送達後20日之不變期間內，向本院提
出上訴狀。
中    華    民    國     97    年    9     月    2    日
                                書記官  廖美玲


司法院資訊處製作；財團法人民間司法改革基金會備份。
